---
title: "El sistema penitenciario del Estado de México frente al sistema de justicia penal"
author:
  - name: "Daniely Yuliet Peña Miranda"
    affiliation: "Universidad Autónoma Metropolitana, unidad Lerma"
    orcid: ""
    email: "d.yuliet.pm@gmail.com"
chapter-number: 6
page-range: ""
doi: ""
resumen: |
  La prisión puede considerarse como la última fase del proceso de justicia penal, que comienza con la investigación, continua con la preparación del juicio y, por último, termina con la sentencia. Sin embargo, a pesar de que México implementó un nuevo sistema de justicia penal a partir de la reforma constitucional en materia de seguridad y justicia en 2008, la realidad demuestra que existe un abuso al utilizarla. Este artículo expone la necesidad de armonizar los objetivos del sistema penal y del sistema penitenciario en la entidad mexiquense con la finalidad de que la población privada de la libertad pueda lograr la reinserción social a través de los ejes planteados en el artículo 18 constitucional y de estancias dignas que garanticen los derechos humanos. Debido a que lo que ocurre en los centros penitenciarios está intrínsecamente relacionado con la gestión del sistema de justicia penal en su conjunto.
keywords:
  - "Sistema penitenciario"
  - "reinserción social"
  - "justicia penal"
type: chapter
---

\addtocontents{toc}{\protect\hspace{1.5em}Daniely Yuliet Peña Miranda\par}
\markboth{El sistema penitenciario del Estado de México frente al sistema de justicia penal}{}

\begin{flushright}
\Large Daniely Yuliet Peña Miranda \footnote{ Contacto: \href{mailto:d.yuliet.pm@gmail.com}{d.yuliet.pm@gmail.com}}
\end{flushright}

## Introducción {.unnumbered .unlisted}

El sistema penitenciario en nuestro país y en la entidad mexiquense ha estado en crisis durante varios años; las problemáticas que la ocasionan tienen causas multifactoriales que complejizan los acciones para superar dicha crisis. Aunado a que las soluciones que proponen las autoridades no siempre son las más adecuadas. En nuestro país permea una idea equivoca donde la justicia se asemeja con venganza, por lo que el endurecimiento de las penas ha sido una constante, así como las condiciones inhumanas de los centros penitenciarios.

La sobrepoblación de los centros penitenciarios de la entidad mexiquense es, en parte, consecuencia del uso excesivo de la prisión, las sanciones alternativas a la cárcel no son aplicadas porque no existen los mecanismos ni la infraestructura para hacerlas operables. La prisión se ha perfilado como el *castigo* predominante para la mayoría de los delitos.

Este documento busca hacer una reflexión sobre la situación actual del sistema penitenciario del estado de México respecto al sistema de justicia penal, así como sobre los retos a los que se enfrenta para lograr su objetivo. Lo anterior, derivado de la reforma constitucional de 2008 en materia de seguridad y justicia, la cual vino a dar un cambio de paradigma con la instalación del nuevo modelo acusatorio, oral y adversarial, que dio pauta a la perspectiva del nuevo sistema penitenciario en México.

El primer apartado consiste en una breve descripción cronológica de los modelos penitenciarios por los que ha transitado nuestro país con la intención de identificar los procesos de cambio desde el enfoque de regeneración, readaptación hasta el actual de reinserción. Cada modelo plantea una finalidad que se sustenta con la legislación aplicable de la que se hace una comparación para identificar sus cambios.

Posteriormente, en el segundo apartado se habla sobre el sistema de justicia penal en nuestro país y en la entidad mexiquense; se abordan elementos importantes que se relacionan directamente con el sistema penitenciario y su objetivo. Entre ellos el dilema doctrinal que se presenta cuando se castigan las conductas delictivas desde un enfoque de derecho de acto y de derecho de autor; el primero es un enfoque que adopta el modelo penitenciario de reinserción social en donde se juzga solo la conducta ilícita, mientras que el segundo, es el adoptado por el modelo de readaptación social que juzga a la persona por lo que es no por la conducta que realiza. Se da un breve análisis del uso de la prisión preventiva como la medida cautelar más utilizada, así como del endurecimiento de las penas y la tipificación de más conductas sociales como ilícitas.

Por último, se presenta un panorama amplio del sistema penitenciario en el estado de México, en donde se describen las principales problemáticas de los centros penitenciarios de la entidad a través de las estadísticas nacionales y estatales como la Encuesta Nacional de Población Privada de la Libertad 2021, el Censo Nacional de Sistemas Penitenciarios Estatales 2024 y los Diagnósticos Nacionales de Supervisión Penitenciaria de 2012 a 2024. Estos instrumentos estadísticos son una radiografía de la situación actual del sistema penitenciario, por lo que se hace evidente que a pasar de los cambios constitucionales el sistema sufre una profunda crisis que repercute directamente con su objetivo.

## Modelos penitenciarios en México {.unlisted .unnumbered}

La reforma a la Constitución Política de los Estados Mexicanos (CPEUM) en materia de justicia penal y de seguridad pública de 2008, implicó un cambio de paradigma no sólo en justicia, sino también en el sistema penitenciario de nuestro país; consistió, principalmente, en pasar de un sistema inquisitivo y mixto a uno acusatorio adversarial donde se presentan nuevas figuras para la impartición de justicia como la mediación y el arbitraje; así como nuevos conceptos de justicia social, de justicia restaurativa, de conciliación entre otros. Dicha reforma responde a una crisis del sistema de seguridad pública y de justicia penal en nuestro país donde los nuevos enfoques eran casi imposibles.

Históricamente esta reforma consolida un nuevo modelo criminológico en nuestro país, un modelo de reinserción social; que ha tenido como sus antecesores dos modelos distintos: el primero de regeneración social y el segundo de readaptación social. Los modelos en mención tienen su concepción en 1917 con la entrada en vigor de nuestra Constitución Política; y han definido el curso del sistema penitenciario en nuestro país, en sus diferentes épocas. Se ha reflejado así en el artículo 18 de la CPEUM, el cual establece las bases del sistema penitenciario.

Con la consolidación del sistema penitenciario en 1917, se empleó el modelo criminológico de regeneración social, donde se concebía a la prisión, primordialmente, como un medio de castigo. La pena corporal de prisión se volvió el medio de contención y de control social predominante al término de la revolución mexicana; impuesta a cualquier persona que hubiera cometido algún delito grave [@RuedadeLeon2022] (Rueda de León, R., 2022).

Durante el periodo del modelo de regeneración, que data de 1917 a 1965, fue el trabajo el medio principal para lograr el objetivo del sistema penitenciario de esa época [@Cordova2016] (Córdova C., 2016). Era tendiente a regenerar a las personas en conflicto con la ley penal; con la premisa de que las personas son educables, modificables y cuya personalidad se caracteriza por una desviación patológica susceptible de intervención [@ASILEGAL2020: 18] (ASILEGAL AC., 2020; p.18).

El segundo modelo respondió a un momento de crisis del sistema, se presentaban problemas de hacinamiento penitenciario (como actualmente existen), de reincidencia delictiva entre otros; esto dio pauta a implementar una nueva doctrina preventiva de regeneración social [@RuedadeLeon2022] (Rueda R., 2022); la cual tenía como objetivo que las sanciones penales lograran la readaptación de los sentenciados, a través de estudios y tratamientos psicológicos, a los cuales debían someterse obligatoriamente con la finalidad de "curarse" [@ASILEGAL2020 19] (ASILEGAL A.C, 2020; p.19).

La readaptación social contempló dos ejes más complementando al trabajo con la capacitación para el mismo y la educación; se planteó que el trabajo por sí solo no lograría consolidar un cambio en el comportamiento de los internos, por ello se contemplaron nuevos enfoques que buscaban un cambio y llevar a los internos de delincuentes a no delincuentes [@Cordova2016: 108] (Córdova C., 2016. p. 108). La idea central del modelo de readaptación está en ser

> el medio para que se cumplan es con la intervención del Estado, facilitándole al sentenciado todos los insumos y mecanismos necesarios, a fin de propiciar que trabaje y con el trabajo remunerado pague el daño causado, con responsabilidad y conciencia de haber desplegado la conducta ilícita [@RuedadeLeon2022: 93].

Este nuevo enfoque del sistema penitenciario estuvo sustentado bajo una política pública bien estructurada; se crearon perfiles de puestos adecuados al sistema con la visión de que los instrumentos de tratamiento para los internos fueran aplicados por personal capacitado y experto en la materia. Se crearon nuevas cárceles consideraron el enfoque de readaptación, se trabajó con patronatos para la etapa postpenitenciaria. Pero a pesar de ello las problemáticas sociales fuera y dentro de la prisión contribuyeron a la crisis del sistema, al respecto Rueda de León menciona que:

> (...) el declive de la readaptación social empezó en el momento que hubo sobrepoblación en los centros de reclusión, a causa de la pretensión punitiva del Estado de privar de la libertad a más personas en los procesos penales, lo que a la vez produjo la mala administración de los internos [@RuedadeLeon2022: 97].

Lo anterior, deja ver algunas causas por las que se da el cambio de la doctrina penitenciaria; dando pauta a la reforma constitucional de 2008 que introduce el modelo de reinserción social. Este modelo cambió la concepción de las personas en contacto directo con el sistema penitenciario, transitó de la idea de ser sujetas de tratamiento e intervención a ser consideradas personas sujetas de derechos y no solo personas privadas de la libertad.

La reinserción social se convierte en el fin último de la pena, busca garantizar que las personas privadas de la libertad puedan insertarse a la sociedad, y una vez en libertad evitar que vuelvan a delinquir. De acuerdo con Cordova, la reinserción social en México es el proceso por el cual el sistema de justicia criminal busca la reducción de reincidencia delictiva al alejar al agresor de la sociedad [@Cordova2016: 106]. Por ello, este debe estar acompañado de acciones que eviten la reincidencia.

Actualmente, la legislación nacional considera la reinserción social como un principio rector del sistema penitenciario que se define como la "restitución del pleno ejercicio de las libertades tras el cumplimiento de una sanción o medida ejecutada con respeto a los derechos humanos" (Ley Nacional de Ejecución Penal, 2016, Artículo 4). Sin embargo, esta definición no contempla las bases que se establecen en el artículo 18 constitucional, es una definición limitada que no refleja el fin de la pena como objetivo principal del sistema penitenciario.

A diferencia del modelo de readaptación social, este nuevo modelo busca mejorar los medios e instrumentos utilizados con antelación para lograr que la pena privativa de la libertad sea un proceso en el cual las personas privadas de la libertad adquieran las herramientas necesarias para reincorporarse a la sociedad y eviten volver a delinquir.

Los modelos penitenciarios por los que ha transitado nuestro país responden al contexto histórico en el que se han desarrollado; la @tbl-1 hace un comparativo de las reformas constitucionales del sistema penitenciario, dejando ver su evolución y sobre todo el enfoque empleado en cada modelo[^cap6_1].

\begingroup
\scriptsize

::: {#tbl-1 tbl-cap="Evolución de los modelos penitenciarios. Elaboración propia." tbl-location="H"}
+-------------------------------------+-------------------------------------+-------------------------------------+
| **Regeneración social**             | **Readaptación social**             | **Reinserción social**              |
| **1917-1965**                       | **1965-2008**                       | **2008**                  |
| **Artículo 18**                     | **Artículo 18**                     | **Artículo 18**                     |
+=====================================+=====================================+=====================================+
| Sólo por delito que merezca pena    | Sólo por delito que merezca pena    | Sólo por delito que merezca pena    |
| corporal habrá lugar a prisión      | corporal habrá lugar a prisión      | privativa de libertad habrá lugar   |
| preventiva. El lugar de ésta será   | preventiva. El sitio de ésta será   | a prisión preventiva. El sitio de   |
| distinto y estará completamente     | distinto del que se destinare para  | ésta será distinto del que se       |
| separado del que se destinare para  | la extinción de las penas y estarán | destinare para la extinción de las  |
| la extinción de las penas.          | completamente separados.            | penas y estarán completamente       |
|                                     |                                     | separados.                          |
+-------------------------------------+-------------------------------------+-------------------------------------+
| Los Gobiernos de la Federación y de | Los gobiernos de la Federación y de | El sistema penitenciario se         |
| los Estados organizarán, en sus     | los estados organizarán en sistema  | organizará sobre la base del        |
| respectivos territorios, el sistema | penal, en sus respectivas           | respeto a los derechos humanos, del |
| penal —colonias penitenciarias o    | jurisdicciones, sobre la base del   | trabajo, la capacitación para el    |
| presidios— sobre la base del        | trabajo, la capacitación para el    | mismo, la educación, la salud y el  |
| trabajo como medio de regeneración. | mismo y la educación como medios    | deporte como medios para lograr la  |
|                                     | para la readaptación social del     | reinserción del sentenciado a la     |
|                                     | delincuente. Las mujeres            | sociedad y procurar que no vuelva   |
|                                     | compurgarán sus penas en lugares    | a delinquir, observando los         |
|                                     | separados de los destinados a los   | beneficios que para él prevé la     |
|                                     | hombres para tal efecto (...)       | ley. Las mujeres compurgarán sus    |
|                                     |                                     | penas en lugares separados de los   |
|                                     |                                     | destinados a los hombres para tal   |
|                                     |                                     | efecto (...)                        |
+-------------------------------------+-------------------------------------+-------------------------------------+
:::

\endgroup

El sistema penitenciario tiene sus bases en el artículo 18 de la CPEUM; la @tbl-1 es una comparación de este artículo en los diferentes modelos penitenciarios; sin embargo, no es la única legislación que interviene en este sistema. Con la última reforma constitucional surge la necesidad se crear legislación que permita y facilite el objetivo del sistema. En este tenor, en 2016 entra en vigor la Ley Nacional de Ejecución Penal (LNEP) que tiene entre sus objetivos "Regular los medios para lograr la reinserción social. Lo anterior, sobre la base de los principios, garantías y derechos consagrados en la Constitución, Tratados Internacionales de los que el Estado mexicano sea parte y en esta Ley" (Artículo 1º de la LNEP).

Esta ley está encaminada en aplicar las sentencias mediante la ejecución penal y en cuanto a la reinserción social de las personas privadas de la libertad establece los lineamientos aplicables durante su internamiento y fuera de él. No es la única legislación aplicable; a nivel nacional hay más de quince normas jurídicas que se relacionan con la reinserción social; no son sólo la propia Carta Magna y la LNEP se deben considerar al tratar y analizar la reinserción de individuos en la sociedad [@Gomez2023] (Gómez C, 2013).

La organización de sistema penitenciario mexicano se basa en los ejes encaminados a lograr la reinserción social que más adelante se detallaran con precisión. De acuerdo con la Oficina de las Naciones Unidas contra la Droga y el Delito, la reinserción social es un medio de prevención del delito que utiliza "los programas destinados a las personas ya incursas en el sistema de justicia penal y/o que van a reinsertarse en la comunidad, y tiene como fin prevenir la reincidencia" [@UNODC2006] (2011).

La evolución de la doctrina penitenciaria desde sus inicios ejemplifica como la prisión se convirtió en el medio principal para efectuar una pena a través de la privación de la libertad; por tanto, este espacio ha sido el lugar físico donde dichos modelos se han implementado para dar cumplimiento a su objetivo. El primer modelo se limitó a la creación de espacios físicos y a utilizar el trabajo como medio para la regeneración; mientras que el segundo, instauró un enfoque que contempló no solo al trabajo sino la capacitación para el mismo y la educación como ejes indispensables para regenerar a los delincuentes; así como la separación y clasificación entre mujeres y hombres; por último, el modelo que se encuentra vigente, tiene un enfoque de derechos humanos que suma los ejes de salud y deporte como medios para lograr la reinserción social. Los modelos no se excluyen entre sí, al contrario, cada uno ha sido respuesta a las crisis y faltantes de cada uno, aunque no se puede culpar en su totalidad a la doctrina utilizada, es importante considerar que han existido condiciones internas y externas que han dado pauta a esta transición.

## Elementos del sistema de justicia penal en el Estado de México {.unlisted .unnumbered}

El sistema procesal penal acusatorio, adversarial y oral, previsto en la reforma constitucional de 2008 de nuestro país, se implementó de manera paulatina en cada una de las entidades federativas; en el caso del estado de México entro en vigor en 2009 en distintos plazos y distritos judiciales, como se muestra en la #tbl-2 [^cap6_2]. Por su parte, el sistema de reinserción tuvo un plazo de tres años después de la publicación del Decreto por el que se reforman y adicionan diversas disposiciones de la Constitución Política de los Estados Unidos Mexicanos.

\begingroup
\scriptsize

::: {#tbl-2 tbl-cap="Entrada en vigor del sistema de justicia penal en el Estado de México. Fuente: Elaboración propia." tbl-location="H"}
+-------------------------------------------------------------------------+------------+
| **Distritos judiciales**                                                | **Fecha**  |
+=========================================================================+============+
| Toluca, Lerma, Tenancingo y Tenango del Valle                           | 01/10/2009 |
+-------------------------------------------------------------------------+------------+
| Chalco, Otumba y Texcoco                                                | 01/04/2010 |
+-------------------------------------------------------------------------+------------+
| Nezahualcóyotl, El Oro, Ixtlahuaca, Sultepec y Temascaltepec            | 01/10/2010 |
+-------------------------------------------------------------------------+------------+
| Tlalnepantla, Cuautitlán y Zumpango                                     | 01/04/2011 |
+-------------------------------------------------------------------------+------------+
| Ecatepec de Morelos, Jilotepec y Valle de Bravo.                        | 01/10/2011 |
+-------------------------------------------------------------------------+------------+
:::

\endgroup

La implementación de este nuevo sistema de justicia penal da un cambio parcial a la doctrina del sistema mixto inquisitivo; lo cual implica un dilema doctrinal para la aplicación del tratamiento-criminológico, ya que los tratamientos no desaparecen solo cambian de enfoque:

> (...) equiparan la readaptación social con el *derecho de autor* (se juzga y sanciona a la persona por lo que es, no por la conducta que desplego), no así a la reinserción social que la asocian con el *derecho de acto* (se juzga y sanciona la conducta ilícita del individuo, no a la persona por lo que es) [@RuedadeLeon2022: 103] (Rueda de León, R. 2022, p.103).

Por tanto, el derecho de acto es uno de los principios rectores del nuevo modelo de justicia penal; debido a que se rige bajo el enfoque se derechos humanos. Se entiende a la persona como sujeta de derechos que deben ser respetados por todas las autoridades del Estado, así como la obligación de protegerlos tal como lo establece el artículo 1o de la CPEUM. Al respecto la Suprema Corte de Justicia de la Nación en su Tesis: 1a./J. 19/2014 (10a.) establece:

> De la interpretación sistemática de los artículos **[1o., 14, tercer párrafo, 18, segundo párrafo, y 22, primer párrafo, de la Constitución Política de los Estados Unidos Mexicanos]{.underline}**, se concluye que nuestro orden jurídico se decanta por el paradigma conocido como \"derecho penal del acto\" y rechaza a su opuesto, el \"derecho penal del autor\". Entender las implicaciones de ello, requiere identificar sus rasgos caracterizadores y compararlos entre sí. El modelo del autor asume que las características personales del inculpado son un factor que se debe considerar para justificar la imposición de la pena. Al sujeto activo del delito (que en esta teoría suele ser llamado delincuente) puede adscribírsele la categoría de persona desviada, enferma, desadaptada, ignorante, entre otros calificativos. Esta categorización no es gratuita: cumple la función de impactar en la imposición, el aumento o el decremento de la pena; incluso permite castigar al sujeto por sus cualidades morales, su personalidad o su comportamiento precedente frente a la sociedad. Así, la pena suele concebirse como un tratamiento que pretende curar, rehabilitar, reeducar, sanar, normalizar o modificar coactivamente la identidad del sujeto; también como un medio que pretende corregir al individuo \"peligroso\" o \"patológico\", bajo el argumento de que ello redunda en su beneficio. (...) En cambio, el derecho penal del acto no justifica la imposición de la pena en una idea rehabilitadora, ni busca el arrepentimiento del infractor; lo asume como un sujeto de derechos y, en esa medida, presupone que puede y debe hacerse responsable por sus actos. Por ello, la forma en que el individuo lidia en términos personales con su responsabilidad penal, queda fuera del ámbito sancionador del Estado.

@RuedadeLeon2022 Rueda de León (2022) menciona que cualquier individuo, grupo social o autoridad tiene prohibido atentar contra la dignidad humana, discriminar, señalar e ir en contra de sus derechos por ser lo que son; ya sea por origen étnico, preferencia sexual, edad, condición social etc. Algo parecido sucede al momento de precisar el precepto de delito en una conducta que es ilícita, al bien jurídico afectado, así como su sanción proporcional [@RuedadeLeon2022: 104-105] (p.104-105).

En este sentido, el derecho penal de acto se presenta cuando las normas punitivas se dirigen a lo que la persona hace y no a lo que es; es decir, a su conducta social y no a su manera de ser. Dichas conductas deben estar estipuladas en la legislación correspondiente bajo el principio de legalidad; tal como lo establece la CPEUM:

> Artículo 14. (...) En los juicios del orden criminal queda prohibido imponer, por simple analogía, y aún por mayoría de razón, pena alguna que no esté decretada por una ley exactamente aplicable al delito de que se trata.

De esta manera las autoridades deben legitimar su actuación siguiendo un debido proceso penal; siendo obligación del poder judicial analizar si existe o no el delito. El derecho de acto en el proceso penal permea todo el procedimiento penal, y durante esta etapa el dilema doctrinal es más latente; Rueda de León (2022), menciona que a pesar de que el nuevo sistema se rige bajo el derecho penal de acto, no se dejan de percibir ligeros criterios del *derecho penal del autor*, pues dentro de la individualización de la pena se analiza lo que motivó a la persona para llevar a cabo la conducta ilícita [@RuedadeLeon2022: 111] (p.111).

La complejidad del dilema antes planteado radica en gran medida en admitir que existen conductas despreciables socialmente, que en su mayoría son sancionadas con la privación de la libertad; lo que da origen a un proceso penal acusatorio que se divide en tres etapas: la investigación, la etapa intermedia y el juicio oral[^cap6_3] y tiene como finalidad esclarecer los hechos; La última etapa concluye con la decisión más importante del proceso; es decir, se declara inocencia al inculpado o se declara su culpabilidad a través de una sentencia.

En este tenor, los códigos penales de las entidades federativas identifican las penas y medidas de seguridad, que de acuerdo con el proceso penal serán aplicables. En el estado de México las penas y medidas de seguridad aplicables se encuentran en el Código Penal de esta entidad[^cap6_4].

\begingroup
\scriptsize

::: {#tbl-3 tbl-cap="Penas y medidas de seguridad en el Estado de México.Fuente: Elaboración propia con información del Código Penal del Estado de México." tbl-location="H"}
+---------------------------------------------------+---------------------------------------------------+
| **Penas**                                         | **Medidas de seguridad**                          |
+===================================================+===================================================+
| 1. Prisión;                                       | 1. Confinamiento;                                 |
| 2. Multa;                                         | 2. Prohibición de residir o ir a lugares          |
| 3. Reparación del daño;                           | determinados;                                     |
| 4. Trabajo en favor de la comunidad;              | 3. Vigilancia de la autoridad;                    |
| 5. Suspensión, destitución, inhabilitación o      | 4. Tratamiento de inimputables;                   |
| privación del empleo, cargo o comisión.           | 5. Amonestación;                                  |
| 6. Suspensión o privación de derechos vinculados  | 6. Caución de no ofender; y                       |
| al hecho;                                         | 7. Tratamiento.                                   |
| 7. Publicación especial de sentencia;             |                                                   |
| 8. Decomiso de bienes producto del enriquecimiento|                                                   |
| ilícito; y                                        |                                                   |
| 9. Decomiso de los instrumentos, objetos y        |                                                   |
| efectos del delito.                               |                                                   |
+---------------------------------------------------+---------------------------------------------------+
:::

\endgroup

Las penas y medidas de seguridad que se estipulan en la tabla 3 pueden estar presentes al inicio del proceso penal y no solo en la última etapa. Esto sucede gracias a la prisión preventiva, en este caso como medida cautelar. Con el nuevo modelo de justicia penal se implementaron dos figuras que tienen matices del proceso penal inquisitivo: el arraigo para casos de delincuencia organizada y la prisión preventiva en su modalidad oficiosa para un catalogo de delitos que con los años ha ido en aumento [@MexicoEvalua2013] (México Evalúa, 2023).

Esta última figura es controversial, pues en el estado de México se ha ejecutado en sobremanera, la prisión preventiva se utilizó de 2010 a 2014 en el 71.3 por ciento de las detenciones legales [@Fondevila2016] (Fondevila, G., Langer, M., Bergman, M., Vilalta, C. y Mejía, A, 2016). En 2024 a nivel nacional el 44.3% de las personas privadas de la libertad se encontraban en prisión preventiva oficiosa y el 32.5% en prisión preventiva justificada [@INEGI2024a] (INEGI, 2024).

Lo anterior implica que la presunción de inocencia se ve amenazada por esta figura, pues encarcelar a una persona durante su proceso penal es una forma de vulnerarla. Se puede interpretar como una de las acciones que heredo el sistema inquisitivo.

> (...) la prisión preventiva puede verse como la prueba de fuego del respeto a la presunción de inocencia. En efecto, la posibilidad de imponer prisión preventiva es una acción que puede resultar particularmente dañina para el sistema de justicia penal. Permitir la sanción antes de que se desarrolle el juicio es equivalente a poner la carreta delante de la mula y puede generar incentivos perversos. Por ejemplo, hay quien argumenta que los fiscales que tienen posibilidad de echar mano de la prisión preventiva a placer, abusan de ésta. Esto es así porque estos funcionarios logran el efecto final de un proceso penal, la privación de la libertad, con esfuerzo modesto, algo que les permite ser más laxos en la compilación de pruebas [@Negrete2016: 82] (Negrete, L., y Solís, L. 2016~,~ p.82).

En el periodo de 2010 a 2014 se dictó prisión preventiva en casi tres de cada cuatro casos [@Fondevila2016: 24] (Fondevila, G., Langer, M., Bergman, M., Vilalta, C. y Mejía, A, 2016, p. 24). A pesar de que el Artículo 19 constitucional establece un límite para el uso de esta medida cautelar; este cada vez más se han ido ampliando. Prueba de ello es la última reforma constitucional[^cap6_5] del 31 de enero de 2024, en la cual se incrementa el catálogo de delitos y permite a las fiscalías solicitar como medida cautelar la prisión preventiva de manera automática.

Dicha reforma adiciona el delito de extorsión, las actividades relacionadas con precursores químicos de drogas sintéticas y fentanilo, y las vinculadas con comprobantes fiscales falsos. Además, obliga a las personas juzgadoras a atenerse a la literalidad de la norma; es decir, a aplicar la prisión preventiva de manera automática sin opción de interpretación alguna que permita su inaplicación.

El estado de México tendrá que realizar las adecuaciones normativas necesarias para adaptarse a estas nuevas disposiciones. Aunque los efectos de esta nueva reforma parecen ser regresivos; teniendo en consideración que ahora al Ministerio Público le bastará con solo realizar un señalamiento para que una persona en proceso de investigación sea llevada a prisión hasta concluir su proceso penal. Esto implica un retroceso y perjudica la consolidación del sistema de justicia penal adversarial y oral:

> Es decir, bajo dicha justificación legislativa se le dotaría de cierta autonomía respecto del proceso penal, al pretender fungir como herramienta de control de las conductas delictivas e instrumento de castigo, frente a los probables responsables de alguno de los delitos previstos por la Constitución Política Federal, esto es, se tornaría el ingreso a prisión como castigo anticipado a pesar de la condición de inocencia de la persona investigada o en juicio [@Sanchez2024: 11] (Sanchez, J y Hernández, S., 2024, p.11).

De acuerdo con la Encuesta Nacional de la Población Privada de la Libertad 2021, en el Estado de México el 76.3% de las personas que llevaron un proceso penal, estuvieron en prisión preventiva más de un año antes de obtener su sentencia.

```{r}
#| label: fig-porcentaje-espera
#| echo: false
#| message: false
#| warning: false
#| fig-cap: "Porcentaje de población privada de la libertad que tenía más de un año en espera de sentencia por CERESO en el Estado de México. Fuente: Elaboración propia con datos de la ENPOL 2021"
#| fig-width: 8
#| fig-height: 5

library(ggplot2)
library(dplyr)

# 1. Crear el conjunto de datos
datos <- data.frame(
  cereso = c(
    "CERESO Cuautitlán",
    "CERESO Nezahualcóyotl Bordo",
    "CERESO 1 Altiplano",
    "CERESO Almoloya Santiaguito",
    "CERESO Texcoco Dr. Alfonso Quiroz Cuarón",
    "CERESO Ecatepec Dr. Sergio García Bordo",
    "CERESO Chalco Mixquic",
    "CERESO Tlanepantla Juan Fernández Albarrán"
  ),
  porcentaje = c(86.0, 84.4, 84.1, 79.3, 79.0, 73.4, 70.2, 53.5)
)

# 2. Ordenar las categorías para que la barra más alta quede arriba
datos <- datos %>%
  mutate(cereso = factor(cereso, levels = rev(cereso)))

# 3. Generar la gráfica con ggplot2
ggplot(datos, aes(x = cereso, y = porcentaje)) +
  geom_col(fill = "#15597E", width = 0.5) +
  geom_text(aes(label = porcentaje), hjust = -0.2, size = 3.8, color = "#333333") +
  coord_flip(ylim = c(0, 100)) +
  scale_y_continuous(breaks = seq(0, 100, by = 10)) +
  theme_minimal(base_size = 11) +
  theme(
    panel.grid.major.y = element_blank(),
    panel.grid.minor = element_blank(),
    panel.grid.major.x = element_line(color = "#E0E0E0", linewidth = 0.5),
    axis.title = element_blank(),
    axis.text.y = element_text(color = "#333333", size = 10),
    axis.text.x = element_text(color = "#333333", size = 10),
    plot.margin = margin(t = 10, r = 20, b = 10, l = 10)
  )
```


La gráfica anterior muestra que en la mayoría de los centros de reinserción social de la entidad mexiquense las personas que llevan un proceso penal con prisión preventiva por más de un año superan el 50% de las personas con proceso penal. Este dato ejemplifica como esta medida cautelar es de las más utilizadas por las personas juzgadoras.

Otro elemento importante para considerar del sistema de justicia penal es el aumento de las penas para algunos delitos considerados como graves que han sido un medio de los gobiernos para intentar dar una respuesta inmediata a las demandas sociales presentadas por la presencia de delitos en diferentes épocas y lugares; sin embargo, esta acción solo ha evidenciado la ineficiencia de esa medida [@Loranca2008] (Loranca, C. 2008).

> (...) a manera de ejemplo, que de acuerdo a una encuesta aplicada por el Centro de Investigación y Docencia Económicas en 2009, el 40% de los internos del Estado de México y del Distrito Federal tienen una edad entre 18 y 30 años. Si se valora al término de una sentencia, cumpliendo la máxima de 60 años (previstos en el artículo 25 del CPF), sin beneficios, estarían saliendo de entre 78 a 90 años de edad, en el caso que vivieran más años que la esperanza de vida promedio [@CNDH2016] (CNDH, 2016).

La legislación mexiquense no es la excepción al hablar de penas excesivas, el Código Penal de la entidad contempla penas máximas de hasta setenta años de prisión o prisión vitalicia, para los delitos de homicidio, extorsión, violación y feminicidio, en cada caso con sus propias particularidades. Sin dejar de lado que existen delitos con limitantes para beneficios preliberacionales como el de delincuencia organizada, secuestro y trata de personas:

> El Estado ha privilegiado el incremento de las penas, así como el número de conductas que son castigadas con la cárcel, bajo el supuesto efecto disuasivo de la pena. A pesar de que se dice que el derecho penal es la *ultima ratio* o el último recurso de la sociedad, en México se suele tratar de resolver los problemas sociales con el derecho penal [@MexicoEvalua2013] (México Evalúa, 2013).

El aumento de penas y el uso excesivo de la prisión preventiva han impactado directamente al sistema penitenciario, pues el modo de proceder por parte de las autoridades ha generado problemas como la sobrepoblación y hacinamiento, condiciones insalubres, violación de derechos humanos, autogobierno entre otros de los cuales se hablará en el siguiente apartado, ya que son de los principales obstáculos para las políticas y programas de reinserción social.

## Panorama y retos del sistema penitenciario en el Estado de México {.unlisted .unnumbered}

El sistema penitenciario del Estado de México a partir de la reforma constitucional de 2008 transitó de un modelo positivista hacia uno garantista; se adopto una visión de justicia restaurativa que sustituye a la justicia retributiva, la cual se caracteriza por la apropiación por parte del Estado de los conflictos entre individuos:

> (...) la retribución significa que el castigo se traduce en la privación de la libertad o el pago por el daño que el individuo causó a la sociedad, es decir, se castiga como pago por el daño causado por la parte ofensora, por tanto, hoy en día la sanción en el derecho penal se ha reducido a la aplicación de penas de prisión y a la institucionalización del sistema carcelario [@Estrada2018: 263] (Estrada, M., 2018 p. 263).

En este tenor, la justicia restaurativa que abandera el nuevo sistema penitenciario, y es una forma de responder al comportamiento delictivo desde un espacio neutral que considera las necesidades de la sociedad, de las victimas y de los delincuentes. Se contempla la participación de las partes y enfatiza en la construcción de relaciones y reconciliaciones, así como en acuerdos entre las victimas y los victimarios [@UNODC2006] (UNODC, 2006). Esta concepción teórica no ha logrado consolidarse, totalmente, en nuestro país ni en la entidad mexiquense, las razones de ello varían, pero se abordarán de manera general más adelante.

Este enfoque teórico de justicia se adopta también en el sistema penitenciario del Estado de México; el cual cuenta con la infraestructura física y de operación más grande del país; dentro de su estructura organizacional se consideran veintiún Centros Penitenciarios y de Reinserción Social, un Centro de Internamiento para adolescentes "Quinta del Bosque" y una Penitenciaria Modelo.

De acuerdo con el Censo Nacional de Sistemas Penitenciarios Estatales 2024, al cierre de 2023 el estado de México tenía una población privada de la libertad (a partir de ahora la abreviaremos con las siglas PPL) de 35,325 personas que representan el 15.1% a nivel nacional. En esta entidad solo el 6.3% de la PPL son mujeres, mientras que el 93.7% son hombres.

El sistema penitenciario enfrenta una profunda crisis, que ha persistido aun con los cambios que se han implementado, esta se ha reflejado en la incapacidad para contribuir a la reinserción social de la PPL. Uno de los fenómenos que explica la crisis del sistema es la sobrepoblación penitenciaria que tiene entre sus causas el crecimiento y diversificación de la delincuencia, la tipificación de conductas consideras ilícitas, así como el endurecimiento de las penas [@Estrada2018] (Estrada, M. 2018). La Comisión Nacional de Derechos Humanos a través de los Diagnósticos Nacionales de Supervisión Penitenciaria (DNSP) han dado evidencia de que la crisis ha permanecido.

De acuerdo con este Diagnostico el estado de México ha obtenido desde 2012 a 2024 una calificación promedio de 6.3%, este permite "constatar las condiciones en las que se encuentran las personas privadas de la libertad en nuestro país de acuerdo con las áreas de oportunidad o mejoras efectuadas a partir de la observancia de los resultados emitidos (CNDH, 2024)". La calificación se obtiene en una escala del 0 al 10 considerando temas relacionados con la estancia digna de la PPL, las condiciones de gobernabilidad, medios para la reinserción social y grupos de personas privadas de la libertad con necesidades específicas. La gráfica 2 muestra que en la entidad mexiquense los temas evaluados se han mantenido con condiciones similares sin mostrar un cambio relevante, la calificación de los centros penitenciarios evaluados

```{r}
#| label: fig-calificacion-dnsp
#| echo: false
#| message: false
#| warning: false
#| fig-cap: "Calificación promedio del DNSP en el estado de México de 2012 a 2024.Fuente: Elaboración propia"
#| fig-width: 8
#| fig-height: 4.5

library(ggplot2)

# 1. Crear el conjunto de datos con los valores exactos de la gráfica
datos <- data.frame(
  anio = 2012:2024,
  calificacion = c(5.11, 5.98, 6.01, 6.73, 6.40, 6.31, 6.22, 6.21, 6.62, 6.41, 6.71, 6.86, 6.57)
)

# 2. Generar la gráfica de líneas con ggplot2
ggplot(datos, aes(x = anio, y = calificacion)) +
  # Línea gris gruesa estilo la imagen original
  geom_line(color = "#969696", linewidth = 1.2) +
  # Puntos en los datos
  geom_point(color = "#969696", size = 2) +
  # Etiquetas de valores encima/debajo de la línea
  geom_text(
    aes(label = sprintf("%.2f", calificacion)), 
    vjust = -0.8, 
    size = 3.8, 
    color = "#333333"
  ) +
  # Definir ejes para que coincidan con la escala 0-8 de la imagen
  scale_y_continuous(limits = c(0, 8.2), breaks = 0:8) +
  scale_x_continuous(breaks = 2012:2024) +
  # Estilo visual limpio y minimalista
  theme_minimal(base_size = 11) +
  theme(
    panel.grid.major.x = element_blank(),
    panel.grid.minor = element_blank(),
    panel.grid.major.y = element_line(color = "#E0E0E0", linewidth = 0.5),
    axis.title = element_blank(),
    axis.text = element_text(color = "#4D4D4D", size = 10),
    plot.margin = margin(t = 15, r = 15, b = 10, l = 10)
  )
```

Las condiciones de los centros penitenciaros en el estado de México se pueden generalizar; sin embargo, existen centros como la Penitenciaria Modelo y el centro penitenciario y de reinserción social Otumba Tepachico con calificaciones de 8.7 y 8.4, respectivamente[^cap6_6];es decir, centros donde el sistema tiene un mejor funcionamiento, aunque parezcan ser solo casos aislados.

Por otra parte, las problemáticas del sistema penitenciario en el estado de México siguen latentes en la mayoría de los centros penitenciarios, principalmente, la sobrepoblación y el hacinamiento, pues en la entidad tiene una capacidad de espacios para la PPL de 14, 917 con una tasa de ocupación del 236.8%, más del doble de la capacidad instalada [@INEGI2024a] (INEGI, 2024). Asimismo, el 54.4% de la PPL comparte su celda con más de quince personas, siendo la entidad con el mayor porcentaje a nivel nacional [@INEGI2021] (INEGI, 2021). La sobrepoblación penitenciaria trae implicaciones adicionales a la crisis que enfrentan los penales, dificulta la posibilidad de generar programas eficaces de reinserción y repercute en la calidad de vida de la PPL [@MexicoEvalua2013] (México Evalúa, 2013).

Las condiciones de gobernabilidad dentro de los centros penitenciarios es uno de los temas más preocupantes del sistema; el Diagnóstico Nacional de Supervisión Penitenciaria de manera anual ha identificado aspectos deficientes de gobernabilidad como insuficiencia de personal de seguridad y custodia, deficiencias en el procedimiento para la imposición de las sanciones disciplinarias, falta de normatividad que rige los centros, entre otros. Estas deficiencias han dado pauta que existan situaciones y actividades de autogobierno por parte de las personas privadas de la libertad; ejemplo de ello es que de julio de 2020 a julio de 2021 el 61.7% de la PPL en la entidad señalo haber visto a internos realizar actividades relacionadas con autogobierno y cogobierno, entre ellas manejo de llaves de las celdas, asignación de celdas a otros internos, riñas entre grupos de internos por el control del Centro, cobro a internos por bienes y servicios, y protección a otros internos [@INEGI2021] (INEGI, 2021). En comparación con el promedio nacional de estas actividades en el estado de México se representan casi el doble.

Estas actividades ponen en evidencia la corrupción en los centros penitenciarios siendo que el 31.7% de la población privada de la libertad fue víctima de al menos un acto de corrupción, prueba de ellos son los pagos ilegales para obtener un servicio, bien, beneficio o permiso al interior del centro penitenciario donde el 97.7% de estos fueron entregado a los custodios [@INEGI2021] (INEGI, 2021). La corrupción es un fenómeno multicausal y multifactorial que produce consecuencias que perjudican a distintos grupos sociales, principalmente, violentado sus derechos humanos [@Mercado2019] (Mercado, E,I. y Hubert, M. 2019), cuando este fenómeno se presenta en las prisiones supone un grave riesgo para la seguridad de la PPL, el personal penitenciario y para el mismo sistema.

La crisis del sistema penitenciario en el estado de México se mantiene latente, en gran medida, debido a las condiciones descritas con anterioridad. Esto resulta preocupante, pues afectan directamente al objetivo del sistema: la reinserción social. La percepción de la PPL respecto a la posibilidad de reintegrarse a la sociedad en el ámbito laboral será complicada, el 56.8% considera que el haber estado en un centro penitenciario limitará sus oportunidades para conseguir un trabajo; por otra parte, solo el 34.7% consideró que podrá reintegrarse a su familia, mientras que más de la mitad no contempla esa posibilidad.

Como se ha mencionado los medios para lograr la reinserción social son el trabajo, la capacitación para el mismo, la educación, la salud y el deporte todo ello bajo el respeto de los derechos humanos. Sin embargo, las actividades encaminadas a estos ejes son opcionales para la PPL, ya que se tiene la libertad de elegir su plan de actividades. El 74.2% realizó alguna actividad laboral, concentrándose en su mayoría en labores artesanales; en cuanto a actividades educativas solo el 20.8% estudiaba para obtener un nivel escolar [@INEGI2021] (INEGI,2021). En 2023 en la entidad mexiquense se presentaron 718 quejas o peticiones a la autoridad penitenciaria relacionadas con la protección de los derechos humanos de la PPL, principalmente en temas de atención médica y psicológica [@INEGI2024a] (INEGI, 2024).

En este sentido, dentro de las acciones que han implementado las autoridades en el estado de México referente a la reinserción social es la incorporación del Modelo Integral de Reinserción Social del Estado de México "MIRS" con la finalidad de materializar los ejes que se establecen en las reformas constitucionales y modificar el quehacer cotidiano de las Instituciones penitenciarias. Es un instrumento conceptual que define los esquemas y mecanismos de actuación administrativa y política que organiza el sistema penitenciario mediante procesos, procedimientos, programas y acciones en pro de la reinserción social y en materia de prevención de la reincidencia delictiva.

Por tanto, este modelo busca romper el paradigma de readaptación social que perduró por más de 50 años. La publicación del modelo es de diciembre de 2021, siendo así que su implementación en los centros es reciente, y respecto a los datos estadísticos no refleja un impacto directo, por lo que será necesario, posteriormente, realizar una investigación sobre la ejecución del modelo para identificar su contribución en la reinserción social. Los retos del sistema penitenciario en la entidad no difieren con los retos a nivel nacional, las estadísticas penitenciarias demuestran que en la entidad queda mucho por hacer desde el ámbito penal hasta el penitenciario, principalmente recurrir a la doctrina de la justicia restaurativa.

## Consideraciones finales {.unlisted .unnumbered}

El sistema penitenciario es sin duda un área que el Estado mexicano debe de fortalecer no solo normativamente sino también de manera práctica. A partir de las reformas constitucionales en materia de seguridad y justica el modelo penitenciario se ha hecho de herramientas y parámetros que buscan permear un enfoque de justicia restaurativa en nuestro país y entidad. Actualmente cumple con todos los parámetros normativos necesarios para dejar atrás la pena de prisión; sin embargo, las condiciones operativas del sistema de justicia y las sociales no han permitido que se pueda lograr un avance significativo.

Este sistema ha transitado por las doctrinas de regeneración, readaptación y reinserción social, las cuales se han ido adaptando a las necesidades de la sociedad. Actualmente nuestro país adopta la doctrina de la reinserción social lo que implica poner al sistema penitenciario a la altura de los estándares internacionales y de las organizaciones de naciones unidas. Normativamente a partir de la reforma constitucional de 2008 se dieron cambios importantes para el sistema penitenciario como la creación de la Ley Nacional de Ejecución Penal, se homogenizaron los procedimientos los procedimientos penales entre otros.

A pesar de esos esfuerzos aún quedan resabios del sistema inquisitivo, la pena privativa como medida cautelar se sigue utilizando con frecuencia, la prisión se mantiene como el medio de castigo predominante, se han reformado leyes penales para prohibir la libertad anticipada, así como otros beneficios que limitan a las personas privadas de la libertad lograr la reinserción social esto convierte a la prisión en una institución que no cumple con los fines declarados para su función [@CNDH2016] (CNDH, 2016).

El sistema de justicia penal en la entidad mexiquense contempla un catálogo cada vez más amplio de delitos considerados como graves; pero la sola existencia de este es una violación a los derechos humanos de la PPL a su derecho a la libertad personal, a la presunción de inocencia y al debido proceso.

En este tenor, la crisis que vive el sistema penitenciario es una respuesta del actual sistema procesal penal, el cual hace un uso intensivo de la prisión, principalmente, de la prisión preventiva. Aun no logra consolidarse el nuevo sistema de justicia penal, dado que las autoridades desde el ámbito legislativo y judicial ponen un fuerte acento en la persecución de los presuntos responsables, y no en la reparación del daño lo que se traduce en lo ya mencionado, pues los códigos procesales penales han incrementado la cantidad de delitos sancionados.

La situación en el estado de México no difiere mucho entre lo que pasa a nivel nacional, al contrario, hay aspectos que se agudizan en esta entidad. Las problemáticas que se presentan en el sistema penitenciario mexiquense no son recientes, pues forman parte de un problema estructural, que al no ser atendido de una manera eficiente vuelve más complicado su trato. Una de las principales preocupaciones del sistema es la sobrepoblación y hacinamiento de sus centros penitenciarios, ya que esto los convierte en una bomba de tiempo cuando se combinan con aspectos como el autogobierno y cogobierno lo que imposibilita cumplir con el propósito de reinserción social, aunado a que los derechos humanos de la PPL se ven directamente afectados.

Los retos a los que se enfrenta el sistema penitenciario del estado de México se vuelven cada vez más complejos; el principal es consolidar la tan anhelada reforma al sistema de justicia penal y por ende al sistema penitenciario. Urge armonizar los objetivos del sistema penal con el sistema penitenciario, evitar retroceder con acciones que se encaminen a un sistema inquisitivo, como lo fue la última reforma al artículo 19 constitucional, así como implementar alternativas que permitan modificar las tendencias de crecimiento de la población penitenciaria. Otro de los grandes retos es buscar alternativas para reconfigurar el sistema de sanciones con la finalidad de que se haga un uso responsable de la prisión como medida extrema.

El sistema penitenciario mexiquense necesita fortalecer el Modelo Integral de Reinserción Social que ha implementado en los últimos tres años, un modelo que brinda herramientas conceptuales a los centros penitenciarios con la finalidad de ponerlas en práctica modificando el quehacer cotidiano en estas instituciones, mediante procesos, procedimientos y acciones en pro de la reinserción social.

El sistema de justicia penal y el sistema penitenciario necesitan apostar por un modelo de justicia restaurativa donde se atiendan las necesidades de las víctimas, los ofensores y la comunidad, además de replantear las necesidades que generan las conductas delictivas, así como los roles implícitos en ellas y que el proceso judicial no atiende [@Champo2020: 108] (Champo,2020, p.108). Es indispensable optar por reformas que garanticen la reinserción social y que se olviden de la idea errónea de pensar la justicia como sinónimo de venganza.

[^cap6_1]: Este modelo se encuentra vigente y fue con la reforma constitucional de 2011 que se contempló que su organización será sobre la base del respeto a los derechos humanos.

[^cap6_2]: Decreto número 4, publicado el treinta de septiembre de dos mil nueve en el Periódico oficial del Gobierno del Estado de Libre y Soberano de México.

[^cap6_3]: Artículo 211 del Código Nacional de Procedimientos Penales.

[^cap6_4]: Artículo 22 del Código Penal del Estado de México.

[^cap6_5]: Decreto por el que se reforma el párrafo segundo del artículo 19 de la Constitución Política de los Estados Unidos Mexicanos, en materia de prisión preventiva oficiosa.

[^cap6_6]: Los datos más recientes de estos centros se encuentran en el Diagnostico Nacional de Supervisión Penitenciaria 2023.

\printbibliography[heading=subbibliography, title={Trabajos Citados}]

